【裁判字號】    94,訴,428
【裁判日期】    950929
【裁判案由】    損害賠償
【裁判全文】
臺灣高雄地方法院民事判決               94年度訴字第428號
原      告  甲○○
被      告  丁○○
上列當事人間請求損害賠償事件，本院於民國95年9 月20日言詞
辯論終結，判決如下：
    主      文
被告應給付原告新臺幣參萬元，及自民國九十四年三月十日起至
清償日止，按年息百分之五計算之利息。
原告其餘之訴駁回。
訴訟費用由被告負擔百分之一，餘由原告負擔。
本判決得假執行；但被告如以新臺幣參萬元為原告預供擔保後，
得免為假執行。
    事實及理由
一、原告起訴主張：被告於民國92年6 月4 日上午，故意鋸斷原
    告所有種植於高雄市旗津區○○○路148 巷1 弄26號住宅前
    之榕樹（下稱系爭榕樹）枝幹，經原告發現並於同日中午12
    時30分許會同警員前往質問被告時，被告竟當眾辱罵原告：
    「你做什麼地理師，我是幫你挑好時辰鋸斷的」、「給你全
    家人死光光」等語。因系爭榕樹之枝幹已枯死，無法回復原
    狀，而系爭榕樹係比賽獲獎之珍貴品種，具有逢凶化吉、鎮
    宅安家之功能，為無價之寶，原告自得請求被告賠償財產上
    之損害新臺幣（下同）150 萬元；又被告當眾辱罵原告，致
    原告名譽受損，原告另得請求被告賠償精神上之損害150 萬
    元，爰依侵權行為損害賠償之法律關係，求為判決：(一)被告
    應給付原告300 萬元，及自起訴狀繕本送達翌日即94年3 月
    10日起至清償日止，按年息5%計算之利息；(二)願供擔保，請
    准宣告假執行。
二、被告則以：因原告未善盡管理之責，任由系爭榕樹橫生枝長
    招致病蟲害，影響被告之居家環境衛生，屢經被告要求改善
    ，原告均置之不理，故被告始徵得系爭榕樹之地主即訴外人
    己○○同意後，自行修剪系爭榕樹之枝幹。又被告修剪系爭
    榕樹之日期為92年6 月5 日，並非同年月4 日，而被告當日
    於下午4 時20分許始下班返家，不可能於同日中午12時30分
    許辱罵原告，故原告此部分之主張不實等語置辯。求為判決
    ：(一)原告之訴駁回；(二)願供擔保，請准宣告免為假執行。
三、兩造不爭執之事項：
  (一)被告未經原告許可，故意鋸斷系爭榕樹之枝幹。
  (二)系爭榕樹種植於己○○所有之土地上，樹根深入土地。
  (三)原告學歷為國中畢業，現任地理師，為中國社會行為研究社
    社員，每月收入約2 萬餘元，名下有房屋1 棟；被告學歷為
    國小畢業，現任守衛，每月收入約2 萬餘元，名下有房屋1
    棟。
四、本件經兩造協議簡化爭點為：(一)被告故意鋸斷系爭榕樹之枝
    幹，致原告受有何種損害？(二)原告得否依侵權行為法律關係
    請求被告給付財產上損害賠償150 萬元？(三)被告有無辱罵原
    告致損害其名譽？如有，原告得否依侵權行為法律關係請求
    被告給付非財產上損害賠償150 萬元？
五、被告故意鋸斷系爭榕樹之枝幹，致原告受有何種損害？
  (一)按稱不動產者，謂土地及其定著物；不動產之出產物，尚未
    分離者，為該不動產之部分，民法第66條定有明文。又物之
    構成部分，除法律有特別規定外，不得單獨為物權之標的物
    ，未與土地分離之樹木，依民法第66條第2 項之規定，為土
    地之構成部分，與同條第1 項所稱之定著物為獨立之不動產
    者不同，最高法院亦著有29年上字第1678號判例可資參照。
    是以，未與土地分離之樹木僅為土地之構成部分，不具單獨
    之所有權，自應屬於土地之一部分而同歸土地所有人所有。
    經查，系爭榕樹種植於己○○所有之土地上，樹根深入土地
    一節，為兩造所不爭執，並經證人己○○證述明確（見本院
    卷第121 、64頁），足徵系爭榕樹因未與己○○所有之土地
    分離，故不具單獨之所有權，則揆諸前揭規定，原告主張其
    為系爭榕樹之所有人，被告鋸斷系爭榕樹係侵害其所有權而
    請求損害賠償，尚非可採。
  (二)次按因故意或過失，不法侵害他人之權利者，負損害賠償責
    任，民法第184 條第1 項前段定有明文。又占有人，其占有
    被侵奪者，得請求返還其占有物；占有被妨害者，得請求除
    去其妨害；占有有被妨害之虞者，得請求防止其妨害，同法
    第962 條亦有明文。吾國民法固認為占有僅係單純之事實狀
    態，而非權利，惟於有權占有之情形下，占有人依其權源基
    礎對占有物有使用收益之權，故其占有遭受不法侵害時，即
    屬權利遭受侵害，自得依民法第184 條第1 項前段之規定，
    請求損害賠償。經查，原告固非系爭榕樹之所有人，惟系爭
    榕樹原係原告所有，嗣於74年間始向己○○借用土地種植其
    上，且長年由原告負責養護照顧等情，為兩造所不爭執，復
    據證人己○○證述綦詳（見本院卷第121 、64頁），足徵原
    告為系爭榕樹之有權占有人，自有合法使用系爭榕樹之權。
    是以，被告未經原告許可，擅自鋸斷系爭榕樹之枝幹，致該
    枝幹枯死，揆諸首揭說明，自足生損害於原告，則原告本於
    侵權行為之法律關係，請求被告賠償損害，即屬有據。
  (三)至被告辯稱其係事前徵得己○○之同意，始鋸斷系爭榕樹之
    枝幹等語，惟證人己○○證稱：其僅同意被告徵得原告許可
    後修剪系爭榕樹，並未同意被告鋸斷系爭榕樹之枝幹等語（
    見本院卷第64頁），參以被告並未徵得原告許可即鋸斷系爭
    榕樹之枝幹，此為被告所自認（見本院卷第185 頁），且該
    枝幹之樹根已深入地面，樹幹直徑略大於主幹，此有照片3
    張在卷可稽（見本院卷第10頁），足徵被告鋸斷系爭榕樹之
    枝幹尚與修剪樹木枝葉之行為有間，則其辯稱所為係經己○○之授權，非屬侵權行為等語，不足採取。
六、原告得否請求被告給付財產上損害賠償150 萬元？
  (一)按負損害賠償責任者，除法律另有規定或契約另有訂定外，
    應回復他方損害發生前之原狀；不能回復原狀或回復顯有重
    大困難者，應以金錢賠償其損害，民法第213 條第1 項及第
    215 條分別定有明文。次按當事人已證明受有損害而不能證
    明其數額或證明顯有重大困難者，法院應審酌一切情況，依
    所得心證定其數額，民事訴訟法第222 條第2 項亦有明文。
  (二)經查，被告鋸斷系爭榕樹之枝幹後，該枝幹已經枯死一節，
    業據證人即里長丙○○證述明確，復有照片4 張存卷可查（
    見本院卷第156 、11、12頁），足徵被告所負損害賠償責任
    ，已無法回復損害發生前之原狀，自應以金錢賠償原告之損
    害。次查，被告鋸斷系爭榕樹之枝幹係侵害原告占有該樹之
    使用權，業如前述，而原告因系爭榕樹枝幹之使用權受侵害
    所生之損害為何，經原告詢問高雄市盆栽協會及高雄市樹石
    協會後，均回覆無法以金錢估價，原告因而表示願由本院自
    行斟酌其價值等語（見本院卷第139 、147 頁），被告亦稱
    不清楚系爭榕樹之價值，惟同意賠償適當之金額等語（見本
    院卷第120 、31頁）。本院復函詢國立中興大學園藝學系、
    高雄市花卉協會、屏東縣園藝花卉商業同業公會及國立臺灣
    大學園藝學系等單位之結果，亦均函覆無法鑑定其價值，此
    有回函4 份在卷可稽（見本院卷第103 、109 至111 頁），
    據此足認原告已證明受有損害，但客觀上顯難以金錢價值衡
    量而不能證明其數額。則揆諸前揭規定，本院審酌系爭榕樹
    之主幹直徑約6 吋，業經本院會同兩造當場勘驗明確，並製
    有勘驗筆錄1 份及照片1 張可稽（見本院卷第157 、166 頁
    ），而被告鋸斷之枝幹直徑略大於主幹，業如前述，復參以
    卷附照片所示主幹、枝幹之大小比例（見本院卷第10頁），
    足認系爭榕樹之枝幹直徑約為20公分，又系爭榕樹之樹齡已
    達數十年，此為兩造所不爭執（見本院卷第121 頁），並衡
    諸社會現況，一般榕樹係供行道樹使用，價值非鉅等一切情
    況，本院認原告因系爭榕樹之枝幹遭被告鋸斷所受之損害以
    3 萬元為適當。
  (三)至原告固主張系爭榕樹先後經國師劉培中及閭山派掌門人薛
    連全加持，且係原告之父栽種遺留之寶樹，具有深厚情感，
    復為原告主持之天慈堂精神象徵，已經細心照顧數十年，係
    比賽獲獎之珍貴品種，具有逢凶化吉、鎮宅安家之功能，為
    無價之寶等語，惟按民法上之損害分為財產上損害及非財產
    上損害，前者係指對財產所加物質上之損害者而言，自應以
    財產因損害所減少之客觀價值為斷，至於後者則係指被害人
    所受精神上或情感上之痛苦而言，因此等損害屬於被害人之
    主觀評價而與財產之客觀價值無關，為避免行為人負擔其所
    無法預期之賠償責任，故被害人所得請求之非財產上損害賠
    償，應以法律有明文規定者為限。經查，原告係請求被告賠
    償財產上之損害，此業據原告陳述明確（見本院卷第147 頁
    ），則原告所得請求賠償之損害額，自應以其使用系爭榕樹
    所減損之客觀價值為斷。雖原告主張系爭榕樹係比賽獲獎之
    珍貴品種，具有相當價值等語，惟並未舉證以實其說，尚難
    遽採。至原告之其餘主張，核屬其所受精神上或情感上之損
    害，尚非系爭榕樹所減損之客觀價值，況且吾國民法亦無得
    就財產上之損害請求非財產上損害賠償之規定，則揆諸前揭
    說明，原告據此主張其所受之損害額以150 萬元為適當等語
    ，尚屬無據。
  (四)綜上，原告請求被告賠償損害之金額，於3 萬元之範圍內，
    應予准許；逾此部分之請求，不應准許。
七、被告有無辱罵原告致損害其名譽？如有，原告得否依侵權行
    為法律關係請求被告給付非財產上損害賠償150 萬元？
  (一)按當事人主張有利於己之事實者，就其事實有舉證之責任，
    民事訴訟法第277 條前段定有明文。本件原告主張被告於92
    年6 月4 日中午12時30分許，出言辱罵：「你做什麼地理師
    ，我是幫你挑好時辰鋸斷的」、「給你全家人死光光」，致
    損害原告之名譽等語，惟為被告所否認，則揆諸前揭規定，
    原告自應就此一有利於己之事實負舉證責任。
  (二)經查，原告主張係於當日中午12時30分許，會同警員前往質
    問被告時遭辱罵，嗣後再委託里長丙○○到場調處等語（見
    本院卷第6 、7 、62頁），固以證人戊○○及乙○○之證詞
    為證。惟證人丙○○證稱：其抵達現場後，被告始自外返家
    ，並未聽見被告辱罵原告等語（見本院卷第61、62頁）；證
    人即警員鄭耀達證稱：其係於當日下午4 、5 時許前往現場
    處理，抵達時兩造情緒已平復，並未聽見被告辱罵原告等語
    （見本院卷第62、63頁），足徵被告辯稱其係於當日下午4
    時20分許下班返家看見丙○○後，始與原告發生爭執，嗣後
    鄭耀達才抵達現場等語（見本院卷第59、62頁），與事實相
    符，堪予採信。據此足認當日係因原告於下午4 時許發現系
    爭榕樹遭鋸斷後，通知丙○○至現場協調，適遇被告下班返
    家而與原告發生爭執，始再通知鄭耀達前往現場處理。則原
    告主張其係於當日中午12時30分許會同鄭耀達前往質問被告
    時遭辱罵等語，與事實不符，尚難遽採。
  (三)至證人戊○○證稱：其於當日中午12時許，聽見被告表示：
    「你做什麼地理師，我是有看好時辰鋸斷的」；證人乙○○
    證稱：其發現系爭榕樹遭鋸斷後，隨即通知原告，原告前往
    被告家中質問時，被告走出家門口與原告發生爭執，有辱罵
    ：「你做什麼地理師，我是看好時辰鋸斷的、給你全家死光
    光」等語（見本院卷第59、60頁），惟被告係於原告通知丙○○到場協調後，始於當日下午4 時20分許自外返家，且丙○○並未聽見被告辱罵原告等情，業如前述，則證人戊○○
    證稱被告係於中午12時許辱罵原告；證人乙○○證稱被告係
    自家中走出辱罵原告等語，均與事實不符，自難採信。是以
    ，原告據此主張被告侵害其名譽，不足採取。
  (四)從而，原告未能舉證證明被告有辱罵原告致侵害其名譽之事
    實，則原告主張被告應負侵權行為之損害賠償責任，給付原
    告非財產上損害賠償150 萬元等語，自屬無據。
八、綜上所述，本件原告依侵權行為損害賠償之法律關係，請求
    被告應給付原告300 萬元，及自94年3 月10日起至清償日止
    ，按年息5%計算之利息，就請求被告應給付3 萬元及其法定
    遲延利息之部分為有理由，應予准許；逾此部分之請求，為
    無理由，應予駁回。
九、本件判決所命給付之金額，未逾50萬元，爰依民事訴訟法第
    389 條第1 項第5 款規定，依職權宣告假執行。原告雖聲請
    就勝訴部分為假執行之宣告等語，惟原告得請求之金額既未
    逾50萬元，則其此部分之聲明，即無庸參酌，併予敘明。另
    被告陳明願供擔保請准宣告免為假執行，經核於法有據，爰
    酌定相當擔保金額准許之。至原告敗訴部分，其假執行之聲
    請，已失依附，自應併予駁回。
十、據上論結，本件原告之訴為一部有理由，一部無理由，依民
    事訴訟法第79條、第389 條第1 項第5 款、第392 條第2 項
    ，判決如主文。
中    華    民    國    95    年    9     月    29    日
                  民事第六庭  審判長法  官  謝靜雯
                                    法  官  高增泓
                                    法  官  鄭詠仁
正本係照原本作成。
如不服本判決，應於送達後20日內，向本院提出上訴狀並表明上
訴理由，如於本判決宣示後送達前提起上訴者，應於判決送達後
10日內補提上訴理由書（須附繕本）。
中    華    民    國    95    年    9     月    29    日
                                    書記官  王雪招


司法院資訊處製作；財團法人民間司法改革基金會備份。
